臺灣橋頭地方法院民事判決
110年度訴字第943號
原      告  蔡吳美華
訴訟代理人  何曜男律師
            徐鼎盛律師
被      告  李福興  
訴訟代理人  陳奕全律師
上列當事人間請求返還借款事件，本院於民國111年5月18日言詞
辯論終結，判決如下：
    主  文
一、被告應給付原告新臺幣39萬元，及自民國110年9月10日起至
    清償日止，按年息5%計算之利息。
二、被告應自民國110年9月5日起至民國116年4月5日止，按月於
    每月5日前給付原告新臺幣3萬元，及自各期本金應給付日之
    翌日起至清償日止，按年息5%計算之利息。
三、訴訟費用由被告負擔。
    事實及理由
一、原告經合法送達，未於言詞辯論期日到場，核無民事訴訟法
    第386條各款所列情形，爰依被告聲請，由其一造辯論而為
    判決。
二、原告主張：原告為訴外人蔡瓊月之母，被告為蔡瓊月之前配
    偶。被告自民國86年起多次透過蔡瓊月向原告借款，前後共
    計借款350萬元（下稱系爭借貸）。原告於被告與蔡瓊月離
    婚時，委託蔡瓊月書立借據1紙，與被告約定自106 年9 月
    間開始，由被告以支付生活費方式，按月償還新臺幣（下同
    ）3萬元予原告，至原告過世為止（下稱系爭借據），惟被
    告僅於106年9月至109年7月間償還原告105萬元（計算式：3
    萬元×35月＝105萬元），自109 年8 月間起，即未再還款予
    原告，迄至110年8月止，已有39萬元借款屆期未償（計算式
    ：3萬元×13月＝39萬元），且被告一再拒絕償還借款，顯見
    被告就將來未屆清償期之借款債務，亦有到期不履行之虞，
    原告有預為請求之必要。為此，爰依系爭借據、民事訴訟法
    第246 條規定，請求被告清償剩餘借款等語。並聲明：㈠被
    告應給付原告39萬元，及自起訴狀繕本送達翌日起至清償日
    止，按年息5%計算之利息。㈡被告應自110年9月5 日起至116
    年4月5日止，按月於每月5日前給付原告3萬元，及自各期本
    金應給付日之翌日起至清償日止，按年息5%計算之利息。
三、被告則以：被告固有在系爭借據上簽名，然系爭借據係由蔡
    瓊月書寫，兩造於書立系爭借據過程中均未聯繫，並未達成
    消費借貸合意，原告亦未交付系爭借貸款項予被告。另被告
    簽名時，系爭借據有數處留白，蔡瓊月嗣後擅自填寫原告姓
    名、金額及106年9月還款等字樣，自不能以系爭借據認定兩
    造就系爭借貸存有消費借貸合意。又被告與蔡瓊月離婚時，
    雙方協議被告應每月給付3萬元予原告，作為子女扶養費之
    用，惟其為使子女生活較為優渥，給付之扶養費較約定數額
    為高，始自106年9月至109 年7 月，每週交付蔡瓊月1萬5,0
    00 元等語，資為抗辯，並聲明：原告之訴駁回。
四、兩造不爭執之事項：
　㈠原告為蔡瓊月之母，被告為蔡瓊月之前配偶。
  ㈡被告與蔡瓊月於86年1 月13日結婚，106 年10月13日離婚。
  ㈢系爭借據為蔡瓊月於106年10月間書寫，並由蔡瓊月分別於貸
    與人欄、代理人欄簽立原告、蔡瓊月姓名，被告則於系爭借
    據簽名、蓋用手印及書寫身分證字號。
  ㈣被告自106年9月至109年7月，每週以匯款、交付現金予子女
    之方式，交付蔡瓊月1萬5,000 元。
  ㈤被告與蔡瓊月之離婚協議書記載略以：…小孩撫養費用由男方
    （即被告）全部負責，每月1日由男方支付3萬元匯入女方（
    即蔡瓊月）指定帳號。
  ㈥原告、蔡瓊月於110年2月5日寄發高雄地方法院郵局存證號碼
    000189號存證信函予被告，內容略以：一、台端（即被告）
    前向原告借款350萬元，於106年10月間簽立借據，承諾自10
    6年9月起，每月以支付生活費方式清償3萬元，迄原告過世
    為止，惟台端自109年8月起迄今未再給付分毫…。二、台端
    與蔡瓊月簽立離婚協議時，約定子女撫養費費每月3萬元由
    台端負擔，並匯入蔡瓊月指定帳戶，台端自109年8月起迄今
    未再給付分毫…。」（下稱系爭存證信函）
五、本件之爭點：
  ㈠兩造間是否成立系爭借貸關係？
  ㈡原告依系爭借據及民事訴訟法第246 條規定，請求被告給付3
    9萬元，及自110年9月5日起至116年4月5日止，按月給付原
    告3萬元，有無理由？
六、本院之判斷：
  ㈠兩造間是否成立系爭借貸關係？
　  按稱消費借貸者，謂當事人間一方移轉金錢或其他代替物之
    所有權於他方，而約定他方以種類、品質、數量相同之物返
    還之契約，民法第474 條第1 項定有明文。是當事人雙方存
    有消費借貸之約定，貸與人並已將約定金錢交付者，即可認
    消費借貸之關係存在。經查：
　⒈蔡瓊月於106年10月間書寫系爭借據，記載：「茲借貸人被告
    向貸與人原告借款350萬元，雙方同意以支付生活費方式，
    一個月3萬元。自106年9月間開始支付，至貸與人原告過世
    為止。」等語，並分別於貸與人欄、代理人欄簽立原告、蔡
    瓊月姓名，有系爭借據可按（見審訴卷第17頁），足見蔡瓊
    月係立於原告代理人之地位，書立系爭借據，被告又親自於
    系爭借據借貸人欄簽名、蓋用手印及書寫身分證字號，堪認
    兩造間就系爭借貸存有消費借貸合意。再觀諸被告與蔡瓊月
    對話錄音譯文，蔡瓊月稱：「你答應要還我媽媽錢，你說要
    還錢，還到媽媽死那一天」，被告回覆：「我有講過」、「
    我有答應過沒有錯」，原告表示：「你向我媽媽借錢，然後
    你還媽媽錢，這樣不是就沒錯了嗎，我沒有向你多拿耶」，
    被告詢問：「我現在還欠她多少？妳算一算，我還欠多少」
    ，蔡瓊月答稱：「你總共上面寫的350 萬，350萬你還1/3 
    而已」，被告又稱：「現在要再多少給她？」、「好，我會
    還她」等語（見審訴卷第21至22、25頁），可見被告已自承
    曾向原告借款，亦未否認有收受原告交付之款項，或爭執借
    款總額，僅向蔡瓊月確認清償情形，並表示其會清償，益證
    兩造確有就系爭借貸達成消費借貸合意，且原告已如數交付
    借款予被告。被告雖辯稱其與蔡瓊月為上開對話，係因其收
    受原告、蔡瓊月寄發之系爭存證信函，始會誤認有積欠原告
    350 萬元，實際上並無系爭借貸等語。惟觀諸被告蔡瓊月對
    話錄音譯文，被告稱：「妳媽媽那個借條，妳拿給我啦」，
    蔡瓊月回覆：「我借條沒辦法拿給你，你若是要整筆還，你
    還了之後，我就會拿給你」（見審訴卷第29頁），顯見被告
    早已知悉系爭借據存在，系爭借據並載明系爭借貸數額為35
    0萬元，被告實難諉為不知，被告上開所辯，尚難採信。
　⒉又依系爭借據約定，被告應自106年9月間起，每月給付3萬元
    予原告，再被告與蔡瓊月於106年10月間離婚時，協議子女
    扶養費由被告負責，被告應每月支付3萬元予蔡瓊月，為兩
    造所不爭執。而被告自106年9月起至109年7月，每週以匯款
    、交付現金予子女之方式，交付蔡瓊月1萬5,000 元，每月
    共給付蔡瓊月6萬元，扣除被告、蔡瓊月約定之扶養費數額
    後，洽為3萬元。是被告於子女扶養費外，自106年9月起至1
    09年7月間，每月交付蔡瓊月之數額與該交付期間之起始月
    ，均與系爭借據約定相符。參以被告蔡瓊月對話錄音譯文，
    蔡瓊月表示：「你各1萬5,000、1萬5,000的養你的小孩，3
    萬是還我媽媽的離婚那時說好的」，被告答稱：「弟弟我叫
    他月中來蚵寮跟我拿1萬」、「妳老母弟弟來的時候，我會
    再多拿1萬給他，1萬就拿給妳媽媽，另1萬給弟弟生活費」
    （見審訴卷第26頁），亦未見被告否認其需每月返還3萬元
    予原告，甚至請子女轉交返還原告之款項。足認被告自106 
    年9 月至109 年7 月間，每月交付蔡瓊月之6萬元，其中3萬
    元係返還予原告之系爭借貸款項。兩造間存有系爭借貸關係
    乙節，應堪認定。被告辯稱其每月給付蔡瓊月之金額較約定
    之扶養費高，係作為子女生活費之用，而非返還原告之系爭
    借貸款項，要難採信。
　⒊被告雖辯稱系爭借據係蔡瓊月所書寫，兩造於書立系爭借據
    過程中未有聯繫，無從達成消費借貸合意，且系爭借據上之
    原告姓名、金額及106年9月還款等字樣，均為蔡瓊月事後填
    載等語。惟按代理人於代理權限內，以本人名義所為之意思
    表示，直接對本人發生效力，民法第103條第1項定有明文。
    又私文書之文義經記載明確後，始簽名、蓋章表示承認為該
    文義之作成人為常態；先簽名、蓋章於空白紙據後，再由他
    人記載文書之文義為變態，故主張變態事實之當事人，應就
    此負舉證責任（最高法院87年度台上字第2631號裁定意旨參
    照）。借據既係作為貸與人與借貸人間有借款事實之憑證支
    用，自應載明借款金額、借款人、貸與人等，始符合常情，
    故本件應由被告就系爭借據原未記載原告姓名、金額及106
    年9月還款等情，負舉證之責，惟被告迄至本件言詞辯論終
    結時，始終無法舉證以實其說，空言辯稱其簽立系爭借據時
    ，有上開部分留白，自非可採。再系爭借據係由蔡瓊月分別
    於貸與人欄、代理人欄簽立原告、自己姓名，已如前述，則
    蔡瓊月以原告代理人身分所為系爭借據，自對原告發生效力
    ，消費借貸合意當存在於兩造之間，被告尤執前詞，辯稱系
    爭借貸非存於兩造之間，亦無足採。
  ㈡原告依系爭借據及民事訴訟法第246 條規定，請求被告給付3
    9萬元，及自110年9月5日起至116年4月5日止，按月給付原
    告3萬元，有無理由？
　  按借用人應於約定期限內，返還與借用物種類、品質、數量
    相同之物；請求將來給付之訴，以有預為請求之必要者為限
    ，得提起之，民法第478 條、民事訴訟法第246條分別定有
    明文。觀諸系爭借據內容，足知兩造係約定被告應分期履行
    清償借款債務，被告依約本享有期限利益，惟被告自109 年
    8 月起即未依約還款，可預見被告就將來陸續到期之借款債
    務亦不會遵期履行，是依民事訴訟法第246條規定，原告對
    於將來陸續屆期之分期清償本息，確有預為請求之必要。從
    而，原告請求被告清償自109年8月間起至110年8月間，已屆
    期之借款39萬元（計算式：3萬元×13月＝39萬元）；及就將
    來給付之訴部分，即餘款206萬元（計算式：350萬元－105萬
    元－39萬元＝206萬元），請求被告自110年9月5日起至116年4
    月5日止，按月於每月5日前給付原告3萬元【共68期，合計2
    04萬元，餘2萬元捨棄（見本院卷第309頁）】，及自各期本
    金應給付日之翌日起至清償日止，按年息5%計算之利息，核
    屬有據。　　
七、綜上所述，原告依系爭借據、民事訴訟法第246 條規定，請
    求被告給付原告39萬元，及自起訴狀繕本送達翌日即110年9
    月10日起（見審訴卷第53頁）至清償日止，按年息5%計算之
    利息；及自110年9月5日起至116年4月5日止，按月於每月5
    日前給付原告3萬元，及自各期本金應給付日之翌日起至清
    償日止，按年息5%計算之利息，為有理由，應予准許。
八、被告聲請調閱原告銀行交易明細，欲證明原告無資力借款350萬元予被告，惟兩造確存有消費借貸關係，業據本院認定如前，即無調查之必要。本件事證已臻明確，兩造其餘主張陳述及所提之證據，經審酌後於本件判決結果無影響，爰不逐一論述，附此敘明。
九、據上論結，原告之訴為有理由，判決如主文。
中　　華　　民　　國　　111 　年　　5 　　月　　31　　日
                  民事第二庭  審判長法  官 謝文嵐
                                    法  官 蕭承信
                                    法  官 許家菱
以上正本係照原本作成。
如不服本判決，應於送達後20日內，向本院提出上訴狀並表明上
訴理由，如於本判決宣示後送達前提起上訴者，應於判決送達後
20日內補提上訴理由書（須附繕本）。
中　　華　　民　　國　　111 　年　　6 　　月　　1 　　日
       　　　　　　　　　　　     　書記官 劉國偉